最　高　行　政　法　院　判　決
　　　　　　　　　　　　　94年度判字第01481號
上　訴　人　乙○○
被 上訴 人　屏東縣政府
代　表　人　甲○○
上列當事人間因身心障礙者保護法事件，上訴人對於中華民國93
年4月2日高雄高等行政法院92年度訴字第1247號判決，提起上訴
。本院判決如下：
    主  文
上訴駁回。
上訴審訴訟費用由上訴人負擔。
    理  由
上訴人為領有身心障礙者證明之輕度肢障者，其於民國92年3月
間向屏東縣崁頂鄉公所申請身心障礙者生活補助，經該所函請被
上訴人審核。被上訴人認上訴人全家人口之家庭收入平均超過最
低生活費2.5倍，不符合補助規定，遂以92年4月11日屏府社工字
第0920059698號函送崁頂鄉公所，崁頂鄉公所乃以92年4月18日
屏崁鄉社字第0920002840號函知上訴人。上訴人不服，提起訴願
，遭決定駁回，提起行政訴訟，經原審判決駁回。
上訴人主張略以：（一）身心障礙者保護法第38條第1項規定，
申請身心障礙者生活補助時，應依身心障礙者之「家庭經濟狀況
」提供生活補助費用，關於申請資格認定標準，內政部制訂身心
障礙者生活托育養護費用補助辦法，以「家庭總收入平均」未達
「當年度每人每月最低生活費2.5倍」為判斷標準，但前者捨家
庭實際收入情形不用，若遇家庭成員中有未就業之人，則一律以
行政院勞工委員會編印之職類別薪資報告所載「各行業受僱員工
每人月平均薪資」核定其工作收入。惟身心障礙者生活補助事件
，屬社會救助制度下之一環，欲檢討其認定標準合理與否，仍須
自社會救助制度之探討著手。況最低生活費云云，並非乙項絕對
之標準，其功能有一定界限，止在判斷於標準以下之人有受社會
救助之急迫性及必要性，卻不可反向推論於標準以上之人均無受
社會救助之必要，此時，仍應視待救助之人其實際情形而為判斷
，此業經司法院大法官於釋字第422號解釋在案。蓋若不如此，
社會救助制度不過徒具形式。司法院釋字第422號解釋之案例事
實中，行政機關在認定申請人家庭支出部分採用「推計」方式為
之，因未能切近實際，有失合理，而被宣告不應援用，本件未斟
酌申請人家庭之實際收入情形，反而以「核定工作收入」作為申
請人「家庭經濟狀況」之認定基礎，憑空創造申請人之家庭收入
，不合實際、不合理之程度，尤甚於前釋字案例，自無加以援用
之餘地。惟觀乎原審判決似乎認為：在社會救助制度之補助性原
則之下，所有來自於行政機關之限制，不論合理與否皆為合法，
對於法律學嚴謹之邏輯推理，忽而略之，則原審判決於此，有判
決理由矛盾之違法（二）而關於「核定工作收入」事項，應為法
律保留之範疇。系爭辦法為內政部所制訂，系爭辦法第13條準用
社會救助法施行細則關於核定工作收入之規定，已違反中央法規
標準法第5條規定，不得加以適用，原審判決仍加以援用，其判
決乃違背法令。（三）上訴人於原審程序中，曾經提出92年8月2
4日聯合報中一篇名為【在臺灣只有16萬窮人？】之報導，上述
報導內容就本案於事實上及法律上均有相當程度之重要關聯，足
以影響判決結果，原審卻未為斟酌，對此，原審有應於訴訟程序
中調查證據而不予調查之違法。
被上訴人未提出上訴答辯狀。
原審斟酌全辯論意旨及調查證據之結果，以：（一）上訴人家庭
有母親陳李碧霞、父親陳新輝，弟弟陳廷亨、妹妹陳舜玲。依屏
東縣身心障礙者生活補助審核作業規定第6條第1款規定，上訴人
之父母應列入全家人口，並無疑義。又依同條第3款規定，父母
未與申請人同戶，若父母被其他子女申報扶養者，該戶既須列入
計算；則於申請人與父母同戶，而其父母被其他子女申報扶養之
情形，該申報扶養者尤應列入全家人口範圍，更屬當然。次依同
條第4款規定，綜合所得稅列入扶養親屬之納稅義務人亦應列入
全家人口。經查，上訴人之父母，弟、妹均與上訴人同戶，而上
訴人父母係由弟弟陳新輝申報扶養，另上訴人則為其妹陳舜玲申
報扶養親屬等情，為上訴人所自承，並有戶籍謄本及財政部台灣
省南區國稅局東港稽徵所調件明細表附訴願卷可稽。是上訴人之
家庭總人口，包括上訴人、父母及弟妹等共5人，自堪認定。再
依屏東縣身心障礙者生活補助審核作業規定第9條準用社會救助
法施行細則第9條第1項規定，上訴人為輕度肢障，並無因而致不
能工作之情形，自有工作能力。而上訴人父、母、弟、妹亦無上
開規定所稱不能工作之情形，亦屬具有工作能力之人。則依卷附
上訴人申請時最近一年度財稅資料、戶籍謄本及被上訴人訂定92
年度身心障礙者生活補助計算標準：「20歲至54歲雜工收入為20
,085元，55歲至64歲雜工收入為15,840元。另輕度肢障者有工作
能力者雜工收入為15,840元。」，上訴人平均每月收入以15,840
元計算；上訴人之父陳新輝63歲，依55歲至64歲雜工所得15,840
元核計，且其尚有利息收入2,257元，則其平均月收入以16,028
元核計（15840+2257/12=16028）；又上訴人之母50歲，依20歲
至54歲雜工所得每月20,085元核計，且其另有營利所得38,934元
，則每月收入以23,329元（20085+38934/12=16028）計算；另上
訴人之弟陳廷亨全年薪資所得360,899元，平均每月收入30,074
元；又上訴人之妹陳舜玲全年薪資收入545,098元，利息收入2,4
54元，則平均每月收入為45,629元。總計上訴人之家庭總收入平
均每月達130,900元，平均每人每月26,180元，已超過最低生活
費用2點5倍即21,065元，則上訴人申請身心障礙者生活補助，核
與行為時身心障礙者生活托育養護費用補助辦法第4條第1項規定
不合。（二）又本件應適用行為時身心障礙者生活托育養護費用
補助辦法，上訴人以92年5月2日修正之身心障礙者生活托育養護
費用補助辦法第13條規定爭執其違反法律保留及有不當聯結之違
法云云，自屬非是。況且，本件即令適用92年5月2日修正之身心
障礙者生活托育養護費用補助辦法第13條規定，然依該規定將上
訴人家庭總收入之應計算人口依社會救助法第5條及相關規定計
算上訴人家庭總收入，結果亦無二致。因此，無論是屏東縣身心
障礙者生活補助審核作業規定或是修正前後之身心障礙者生活托
育養護費用補助辦法，其就家庭人口、工作能力及工作收入之規
定，均本於受補助人之家庭總收入較一般人為低，始由政府介入
為救助，俾符公共救助制度所揭諸之平等待遇、補充性、家庭單
位及親屬責任等原則。尤以其可受補助者，不限於低收入戶，而
係以身心障礙者之障礙等級及其家庭總收入平均未達當年度每人
每月最低生活費2點5倍並審酌其是否屬於低收入戶而區分補助與
否及其金額，此觀前述行為時身心障礙者生活托育養護費用補助
辦法第5條規定自明，較諸社會救助法之低收入戶補助係以未達
每人每月在最低生活費標準為救助基準，核已考量身心障礙者保
護之特性。再者，上開規定就身心障礙者家庭人口中有工作能力
而未就業者，仍計算其收入，無非係因此種生活補助屬社會救助
性質，係由全體國民共同負擔照顧義務，旨在避免具有工作能力
之人，不從事工作，養成依賴習性，不積極營生，無異鼓勵申請
人之家人不就業，有違公平原則及身心障礙者生活補助係屬補充
性之救助宗旨，核與身心障礙者保護法規範之意旨無違。從而上
訴人訴稱祇要是身心障礙者即應予以補助，而不得論及家庭收入
，且上開規定未區分身心障礙者生活補助事件和低收入戶生活補
助事件本質之差異，而作與事件無關之考量，對於主體資格增加
法律所無之限制，已經逾越母法之授權範圍及中央法規標準法第
5條規定。並其範圍包括社會救助法施行細則第2條所稱之「核定
工作收入」，尤使主體資格遭受大幅度之限制，而有違法律保留
原則云云，均不足取。因將原決定及原處分均予維持，駁回上訴
人之訴。經核原審判決對本件何以應適用行為時身心障礙者生活
托育養護費用補助辦法，且該辦法於92年5月2日修正前後，計算
上訴人家庭總收入結果，並無二致，該辦法何以未違反法律保留
原則、不當聯結禁止原則及中央法規標準法第5條規定，已予明
確說明，並無上訴人所指理由矛盾違背法令之情形。又司法院釋
字第422號解釋，係就耕地出租人收回自耕時，不得致承租人失
其家庭生活依據，關於承租人全年家庭生活費用之核計方式是否
合憲所為之解釋，與本件案情不同，自無適用之餘地。至原審判
決雖未就上訴人提出之92年8月24日聯合報中一篇名為【在臺灣
只有16萬窮人？】之報導，加以論駁，然已說明其裁判之法令依
據、事實認定所憑證據，上開證據原審未予調查，並不影響判決
結果，亦難謂原審判決不備理由。上訴人復執陳詞，指摘原審判
決違誤，求予廢棄，難認有理由，應予駁回。
據上論結，本件上訴為無理由，爰依行政訴訟法第255條第1項、
第98條第3項前段，判決如主文。
中    華    民    國    94    年    9    月    22     日
                  第四庭審判長法  官　趙　永　康
                              法  官　鄭　淑　貞
                              法  官　黃　淑　玲
                              法  官　侯　東　昇
                              法  官　林  文  舟
以  上  正  本  證  明  與  原  本  無  異
中    華    民    國    94    年    9    月    23     日
　　　　　　　　　　　　　　　書記官　莊　俊　亨
